臺灣高等法院刑事裁定
109年度抗字第2115號
抗  告  人
即  受刑人  蔡隆序



上列抗告人因聲請定其應執行之刑案件，不服臺灣基隆地方法院
109年度聲字第1084號，中華民國109年11月2日第一審裁定（聲
請案號：臺灣基隆地方檢察署109年度執聲字第688號），提起抗
告，本院裁定如下：
    主  文
抗告駁回。
    理  由
一、原裁定意旨略以：本件受刑人即抗告人蔡隆序（下稱抗告人
    ）所犯如附表所示案件，經法院先後各判處如附表所示之刑
    ，均經分別確定在案。因抗告人所犯如附表編號1至9所示各
    罪，均係於編號1裁判確定前所犯；其所犯如附表編號10至1
    3所示各罪，均係於編號10裁判確定前所犯，與數罪併罰之
    要件核無不合，茲經犯罪事實最後判決之法院檢察署檢察官
    聲請定其應執行之刑，原審法院審核後認聲請為正當，就抗
    告人所犯如附表編號1至9所示之罪，所處如附表所示之刑，
    定其應執行之刑為有期徒刑11年，就其所犯如附表編號10至
    13所示之罪，所處如附表所示之刑，定其應執行之刑為有期
    徒刑2年等語。
二、抗告意旨略以：
  ㈠按刑法第50條所規定數罪併罰係國家特別賦予之恩典，依該
    條立法之旨即在避免嚴刑峻罰，法院應斟酌具體情形，妥適
    裁量，務期裁判結果，臻致合情、合理、合法之理想。法院
    於定應執行刑時自應本於實現刑罰公平性並注意裁量是否造
    成受刑人更深更絕望的心理影響，使得受刑人之人格遭受完
    全性地抹滅，故需考量刑罰手段的相當性，盡量選擇能夠讓
    受刑人早日復歸社會之刑度。抗告人因屬毒品成癮者，各次
    施用毒品時間均相去不遠，犯罪行為態樣、手段、動機屬相
    同或相類，且上開施用毒品行為所侵犯之法益，亦非具有不
    可替代性、不可回復性之法益，責任非難重複之程度甚高，
    具體來說，於數罪併合處罰之定應執行刑之審酌，應視行為
    人是否為複數、數罪之犯罪類型而定，倘行為人所犯數罪屬
    相同之犯罪類型者（如複數施用毒品或販賣毒品者），則於
    併合處罰時，其責任非難重複程度較高，即應酌定較低之應
    執行刑。又行為人所犯數罪不僅犯罪類型相同，且行為動機
    、手段亦均相同者，則於併合處罰時，其責任非難重複之程
    度更高，尤應酌定更低之應執行刑，始符合罪刑相當原則與
    平等原則之要求。而抗告人為病患性人格同一性，應體察法
    律恤刑之目的，否則有悖於公平正義，即有裁量權行使不當
    之違失。
  ㈡按法律上刑罰量定屬於自由裁定之事項，並非概無法律性之
    約束，在法律上劃分外部界限及內部界限，使法院依據具體
    個案情形選擇妥適之判決。目前現階段之刑事政策，非祇在
    實現以往應報主義之觀念，尤重在教化之功能。抗告人所犯
    案件均在同一時期內，經檢察官先後起訴而分別審判，此抗
    告人之權益難謂無影響，原裁定雖未逾外部界限，惟未就抗
    告人整體犯罪類型、態樣、時間觀察，即定應執行刑，難謂
    與內部界限之法律目的及刑罰之公平性無違，揆諸上揭說明
    ，應於酌定應執行刑之際考量上情，並反應於所定刑度，俾
    符罪刑相當之原則，若未衡量上開理由即對公平正義、法律
    秩序之理念及目的規範已有違背。
　㈢我國諸多司法判決中如竊盜、毒品、恐嚇、詐欺、運輸販賣
    等相關案件，因個案情形係一行為觸犯該二罪為想像競合犯
    ，應審酌刑法第55條從一論處外，在避免對於同一不法要素
    予以過度評價，應就客觀構成要件行為之重合情形、主觀意
    思所侵害法益與行為間之關連性等要素，倘其實行之二行為
    無局部之重疊，行為人著手實行階段亦明顯區隔，依社會通
    念難屬一行為者，應予分論併罰。因此抗告人所犯行為係屬
    毒品類型，且犯罪時間非常相近，為連續犯行，在自然意思
    上非完全一致，然犯罪目的之單一依一般社會通念仍有部分
    合致認應評價一罪，併罰仍有極大空間給予抗告人更生之希
    望。以下刑事案件可供參考：販賣二級毒品共3次共計11年6
    月定應執行刑4年6月（新北地院105年度訴字第668號）；販
    賣一級毒品共3次，各判7年7月，共計22年9月，再販賣二級
    毒品7次，判11年9月2罪，共計34年6月，定應執行刑11年，
    減23年6月（本院108年度上訴字第531號）；聲請二裁判以
    上數罪併罰4年9月，定應執行刑2年6月；詐欺案件27次，共
    計30年7月，定應執行刑4年。並考量抗告人施用毒品係對自
    身健康戕害行為，且大部分案件均與上列案件屬相通連之案
    件，懇請鈞院審酌重複性一致之類型，原裁定之刑度仍有輕
    法重責之評價，又犯罪後之法律應以有利行為人科刑之法律
    。　
　㈣綜上所陳，原裁定之量刑明顯未斟酌責任，非難重複程度較
    高，有違量刑之比例原則與平等原則，懇請鈞院考量抗告人
    身負家中生計之責，且雙親年邁，無謀生之可能，再因入獄
    服刑致使家庭無人照應，搖搖欲墜，雙親目前尚殷殷期盼抗
    告人能早日重返社會，顧全家計，每每思及苦境，便難以安
    心服刑，請鈞院重新裁定妥適之刑度，以利儘早返家，已全
    孝道等語。
三、按裁判確定前犯數罪者，併合處罰之。但有下列情形之一者
    ，不在此限：一、得易科罰金之罪與不得易科罰金之罪。二
    、得易科罰金之罪與不得易服社會勞動之罪。三、得易服社
    會勞動之罪與不得易科罰金之罪。四、得易服社會勞動之罪
    與不得易服社會勞動之罪。前項但書情形，受刑人請求檢察
    官聲請定應執行刑者，依第51條規定定之。又數罪併罰，有
    二裁判以上者，依刑法第五十一條規定，定其應執行刑；數
    罪併罰，分別宣告其罪之刑，依下列各款定其應執行者：宣
    告多數有期徒刑者，於各刑中之最長期以上，各刑合併之刑
    期以下，定其刑期。但不得逾三十年。刑法第50條、第53條
    、第51條第5款分別定有明文。次按數罪併罰之定應執行之
    刑，係出於刑罰經濟與責罰相當之考量，並非予以犯罪行為
    人或受刑人不當之利益，為一種特別的量刑過程，相較於刑
    法第57條所定科刑時應審酌之事項係對一般犯罪行為之裁量
    ，定應執行刑之宣告，乃對犯罪行為人本身及所犯各罪之總
    檢視，除應考量行為人所犯數罪反應出之人格特性，並應權
    衡審酌行為人之責任與整體刑法目的及相關刑事政策，在量
    刑權之法律拘束性原則下，依刑法第51條第5款之規定，採
    限制加重原則，以宣告各刑中之最長期為下限，各刑合併之
    刑期為上限，但最長不得逾30年，資為量刑自由裁量權之外
    部界限，並應受法秩序理念規範之比例原則、平等原則、責
    罰相當原則、重複評價禁止原則等自由裁量權之內部抽象價
    值要求界限之支配，使以輕重得宜，罰當其責，俾符合法律
    授與裁量權之目的，以區別數罪併罰與單純數罪之不同，兼
    顧刑罰衡平原則。個案之裁量判斷，除非有全然喪失權衡意
    義或其裁量行使顯然有違比例、平等諸原則之裁量權濫用之
    情形，即不得任意指其為違法（參照最高法院100年度臺上
    字第314號裁定意旨）。是對於定應執行刑之案件，法院所
    為刑之酌定，本屬自由裁量事項，倘未逾法定裁量範圍（即
    各刑中之最長期以上、各刑合併之刑期以下之法定範圍內）
    ，即難謂其職權之行使有違誤。
四、經查：
  ㈠本件抗告人因違反毒品危害防制條例等案件，分別經臺灣新
    北地方法院、臺灣士林地方法院及原審法院先後判處如附表
    所示之刑，均經分別確定在案，有卷附各該刑事判決書、本
    院被告前案紀錄表在卷可查（見109年度執聲字第688號卷，
    下稱執聲卷，第9至44頁、本院卷第52至62頁）。如附表編
    號1至9所示數罪部分，兼有得易科罰金之罪與不得易科罰金
    之罪，合於刑法第50條第1項但書第1款之情，抗告人已依同
    條第2項規定，請求檢察官聲請定應執行刑，有抗告人親簽
    之臺灣基隆地方檢察署依修正刑法第50條受刑人是否請求檢
    察官聲請定應執行刑聲請狀附卷可證（見執聲卷第5頁），
    檢察官據此聲請最後事實審之原審法院定其應執行之刑，原
    審法院認其聲請為正當，依刑事訴訟法第477條第1項，刑法
    第53條、第51條第5款、第50條第2項等規定，⑴就附表編號1
    至9所示數罪部分，以抗告人所犯上開9罪之宣告刑為基礎，
    於各罪所處有期徒刑中之最長期（即附表編號8、9所示有期
    徒刑7年6月）以上，各宣告刑總合之刑期（即有期徒刑20年
    2月）以下之外部界限，兼衡附表編號1至4、8至9所示之罪
    曾經分別定應執行刑為有期徒刑2年2月、7年10月（見執聲
    卷第6至8頁、第33頁反面、本院卷第54、61頁），另與附表
    編號5至7所示其他罪刑相加總合為12年4月之內部界限上限
    ，裁定其應執行刑為有期徒刑11年；⑵就附表編號10至13所
    示數罪部分，以抗告人所犯上開4罪之宣告刑為基礎，於各
    罪所處有期徒刑中之最長期（即附表編號10所示有期徒刑1
    年）以上，各宣告刑總合之刑期（即有期徒刑3年2月）以下
    之外部界限，兼衡附表編號10至11、12至13所示之罪曾經分
    別定應執行刑為有期徒刑1年4月、1年2月（見執聲卷第40、
    42頁、本院卷第60、62頁）相加總合為2年6月之內部界限上
    限，裁定其應執行刑為有期徒刑2年。自形式上觀察，原裁
    定並未踰越刑法第51條第5款所定界限，且就附表編號1至9
    所示數罪部分，實質上已減少1年4月之刑期，另就附表編號
    10至13所示數罪部分，亦酌減6月之刑期，均無明顯失衡或
    有違比例、平等原則之情，核屬法院裁量職權之適法行使，
    經核並無違誤。
  ㈡查抗告人有多項施用毒品前科，猶不知悔改，本件於民國107
    、108年間一再施用第一級毒品及第二級毒品，並持有第二
    級毒品，更犯販賣第一級毒品等罪，顯然輕忽法律，未能深
    切悔改其犯行，漠視法令禁制，自不宜給予過度刑罰優惠，
    且以抗告人犯罪整體歷程觀之，犯罪時間亦有間隔，兼衡抗
    告人犯上開數罪所反映的人格特性、所犯數罪中有屬相同之
    犯罪類型，於併合處罰時，其責任非難重複之程度、實現刑
    罰經濟之功能，暨數罪對法益侵害之加重效應等總體情狀綜
    合判斷，核原裁定在內、外部界限之間，就抗告人所犯如附
    表編號1至9所示之罪，定其應執行之刑為有期徒刑11年，就
    其所犯如附表編號10至13所示之罪，定其應執行之刑為有期
    徒刑2年，難謂有何違背罪責相當、重複評價禁止原則及裁
    量濫用之情事，亦無違反比例、平等原則及責任遞減原則，
    或認與社會法律情感相違之情，並無過重情形，況附表編號
    1至4、8至9、10至11、12至13之罪除曾定應執行刑而酌減其
    刑度外，原裁定分別就附表編號1至9、10至13所示數罪，於
    本件定刑時再予酌減1年4月、6月之刑度，已屬優惠。是抗
    告意旨猶稱抗告人屬毒品成癮者，各次施用毒品時間均相去
    不遠，犯罪行為態樣、手段、動機屬相同或相類，且上開施
    用毒品行為所侵犯之法益，亦非具有不可替代性、不可回復
    性之法益，責任非難重複之程度甚高，應酌定更低之刑度，
    否則違反罪刑相當原則與平等原則之要求云云，自非可採。
　㈢抗告人另指稱原裁定所定之應執行之刑相較於抗告狀所舉他
    案有過重之嫌云云。惟按數罪併罰之定應執行刑，個案之裁
    量判斷，除非有全然喪失權衡意義或其裁量行使顯然有違比
    例、平等諸原則之裁量權濫用之情形，否則縱屬犯罪類型雷
    同，仍不得將不同案件裁量之行使比附援引為本案之量刑輕
    重比較，以視為判斷法官本於依法獨立審判之授權所為之量
    刑裁奪有否裁量濫用之情事。此與所謂相同事務應為相同處
    理，始符合比例原則與平等原則之概念，迥然有別（最高法
    院100年台上字第733號判決要旨參照）。況執行刑之酌定，
    尤無必須按一定比例、折數衡定之理，故無從引用他案酌定
    應執行刑之比例，作為原裁定酌定之刑是否適法之判斷基準
    。是抗告人此部分之抗告意旨，自無理由。
  ㈣至抗告意旨指稱抗告人身負家中生計之責，且雙親年邁，無
    謀生之可能，因其入獄服刑致使家庭無人照應，雙親期盼其
    能早日重返社會，顧全家計等節，亦非判決確定後定應執行
    刑法院所應審酌之事項，故抗告人上開所指，亦屬無據。
　㈤綜上，原審所為本件定應執行刑之裁定，核無不合。抗告人
    提起抗告所執前開情詞，指摘原裁定不當，為無理由，應予
    駁回。
據上論斷，應依刑事訴訟法第412條，裁定如主文。
中　　華　　民　　國　　109   年　  12    月　  16  　日
                  刑事第二十五庭審判長法  官  邱滋杉
                                      法  官  文家倩
                                      法  官  黃翰義
以上正本證明與原本無異。
如不服本裁定，應於收受送達後五日內向本院提出抗告狀。
                                      書記官  邱鈺婷
中　　華　　民　　國　　109 　年　　12　　月　　21　　日
附表：
編號  1 2         3 罪名  毒品危害防制條例 (施用第一級毒品) 毒品危害防制條例 (施用第二級毒品) 毒品危害防制條例 (施用第一級毒品) 宣告刑  有期徒刑8月 有期徒刑4月 有期徒刑10月 犯罪日期  107年2月11日 107年2月11日 107年5月6日 偵查（自訴）機關年度案號  臺灣新北地方檢察署107年度毒偵字第4284號  臺灣士林地方檢察署107年度毒偵字第1206號 最後事實審 法院 臺灣新北地方法院  臺灣士林地方法院  案號 107年度審訴字第1737號  107年度審訴字第 528號  判決日期 107年10月25日  107年10月22日 確定判決 法院 同上  同上  案號 同上  同上  確定日期 107年11月30日  107年12月17日 
　　　
編號  4 5         6 罪名  毒品危害防制條例 (持有第二級毒品) 毒品危害防制條例 (施用第一級毒品) 毒品危害防制條例(施用第一級毒品) 宣告刑  有期徒刑1年 有期徒刑1年 有期徒刑10月 犯罪日期  107年5月6日 107年5月28日 107年7月20日 偵查（自訴）機關年度案號  臺灣士林地方檢察署107年度偵字第 7456號 臺灣士林地方檢察署107年度毒偵字第1363號 臺灣基隆地方檢察署107年度毒偵字第1677號 最後事實審 法院 臺灣士林地方法院 臺灣士林地方法院 臺灣基隆地方法院  案號 107年度審訴字第 528號 107年度審訴字第 485號 107年度訴字第713號  判決日期 107年10月22日 107年12月28日 108年1月10日 確定判決 法院 同上 同上 同上  案號 同上 同上 同上  確定日期 107年12月17日 108年1月30日 108年2月11日 

編號  7 8 9 罪名  毒品危害防制條例 (施用第二級毒品) 毒品危害防制條例(販賣第一級毒品) 毒品危害防制條例(販賣第一級毒品) 宣告刑  有期徒刑6月 有期徒刑7年6月 有期徒刑7年6月 犯罪日期  107年7月19日 107年9月至10月間 107年10月8日 偵查（自訴）機關年度案號  臺灣基隆地方檢察署107年度毒偵字第1677號 臺灣基隆地方檢察署108年度偵字第 3494號  最後事實審 法院 臺灣基隆地方法院 臺灣基隆地方法院   案號 107年度訴字第 713號 108年度訴字第479號   判決日期 108年1月10日 108年9月18日  確定判決 法院 同上 同上   案號 同上 同上   確定日期 108年2月11日 109年5月12日  

編號  10 11         12 罪名  毒品危害防制條例 (施用第一級毒品) 毒品危害防制條例 (施用第二級毒品) 毒品危害防制條例 (施用第一級毒品) 宣告刑  有期徒刑1年 有期徒刑8月 有期徒刑11月 犯罪日期  107年12月6日 107年12月6日 108年4月1日下午8時50分為警採尿回溯24小時（不含公權力拘束時間） 偵查（自訴）機關年度案號  臺灣士林地方檢察署108年度毒偵字第10號  臺灣基隆地方檢察署108年度毒偵字第1340號 最後事實審 法院 臺灣士林地方法院  臺灣基隆地方法院  案號 108年度審訴字第120號  108年度訴字第555號  判決日期 108年5月1日  108年10月7日 確定判決 法院 同上  同上  案號 同上  同上  確定日期 108年5月31日  108年10月28日 

編號  13   罪名  毒品危害防制條例 (施用第二級毒品)   宣告刑  有期徒刑7月   犯罪日期  108年4月1日下午8時50分為警採尿回溯120小時（不含公權力拘束時間）   偵查（自訴）機關年度案號  臺灣基隆地方檢察署108年度毒偵字第1340號   最後事實審 法院 臺灣基隆地方法院    案號 108年度訴字第555號    判決日期 108年10月7日   確定判決 法院 同上    案號 同上    確定日期 108年10月28日